臺灣高等法院臺南分院刑事判決　　　　　93年度上訴字第681號
　　　上　訴　人
　　　即　被　告　乙○○
上列上訴人因偽造文書案件，不服臺灣嘉義地方法院92年度易字
第209號中華民國93年7月13日第一審判決（起訴案號：臺灣嘉義
地方法院檢察署91年度偵字第2082號），提起上訴，本院判決如
下：
    　主      文
上訴駁回。
      事      實
一、乙○○明知未經其妻丁○○及胞姊甲○○之同意或授權，竟
    意圖為自己不法之所有，基於詐欺取財及行使偽造私文書之
    概括犯意，先後為下列行為：
(一)民國（下同）八十八年十二月間，在台中市某處，於附表編
    號一所示之支票背面偽簽「丁○○」署名，表示由丁○○背
    書之意，進而於台中市將之交予不知情之戊○○請求幫忙調
    現，其後，戊○○持至台中市，向丙○○調現而行使之，致
    丙○○誤信該支票確係經丁○○背書，而陷於錯誤，將約新
    台幣十八萬元之款項交予戊○○，將之轉交予乙○○，足生
    損害於丁○○、戊○○及丙○○。
(二)八十九年三月間，在嘉義縣某處，於附表編號二所示之支票
    背面偽簽「淑敏」署名，表示由丁○○背書之意，並交予不
    知情之戊○○，以換取之前遭退票之支票，取得延期清償之
    財產上不法利益，而行使上開偽造之私文書，足生損害於戊○○、丁○○。
(三)八十九年二月，在嘉義市某處，於附表編號三所示之支票背
    面偽簽「丁○○」署名，表示由丁○○背書之意，交付予戊○○換票而行使之，致戊○○誤信該支票確係經丁○○背書
    ，而陷於錯誤，以渠妻邱鈺祺之支票與之換票，乙○○因而
    取得延期清償之財產上不法利益，足生損害於丁○○及戊○○。
(四)八十九年三月底，在嘉義市某處，於附表編號四所示之支票
    背面偽簽「甲○○」署名，表示由甲○○背書之意，並將之
    交予不知情之戊○○，請渠持至台中向丙○○換回之前遭退
    票之支票，取得延期清償之財產上不法利益，而行使該偽造
    之私文書，足生損害於甲○○、戊○○及丙○○。
(五)八十九年二月底，在嘉義市某處，於附表編號五所示之支票
    背面偽簽「甲○○」署名，表示係由甲○○背書之意，並交
    予不知情之戊○○以為換票之用，取得延期清償之財產上不
    法利益，而行使之，足生損害於甲○○及戊○○。
(六)八十九年三月間，在嘉義市某處，分別於如附表編號六、七
    所示之支票背面偽簽「許」署名，用以表彰係丁○○背書之
    意，並將該二張支票交付予戊○○，而行使該偽造之私文書
    ，足生損害於丁○○及戊○○。嗣因前開支票均跳票未獲兌
    現，戊○○、丙○○等人始知受騙。
二、案經戊○○訴請臺灣嘉義地方法院檢察署檢察官偵查起訴。
   　 理      由
一、訊據上訴人即被告乙○○矢口否認有行使偽造私文書與詐欺
    取財、詐欺得利犯行，辯稱是戊○○要求伊背書簽名的，表
    示票是我們公司轉出去，背書時有經丁○○、甲○○之授權
    。附表編號六、七支票背書「許」不是伊簽的云云。
二、經查：
(一)前揭被告於附表支票上背書，持向戊○○調現、換票之事實
    ，業據告訴人戊○○於原審及本院審理時證述甚詳，被告於
    原審亦坦承附表所示七張支票背面「丁○○」、「淑敏」、
    「甲○○」、「許」等都是其簽名，簽名時沒有得到甲○○
    、丁○○的同意等情（見一審卷第七十五、七十六頁），於
    本院供承附表七紙支票，簽名背書時，未經背書人同意（見
    本院卷第三十五頁），並據丁○○於偵查中證稱：支票上背
    書均非其所寫，其不在場，亦未同意等語（見九十一年度偵
    字第二０八二號卷第三九一頁正反面），復有如附表編號六
    至七所示之支票影本附卷及附表編號一至五支票五張扣案可
    資佐證。被告嗣於本院最後辯論程序否認附表編號六、七支
    票背書「許」不是伊簽的等語，純係卸責之詞，不足採信。
(二)被告辯稱：附表所示七張支票背書時，未經甲○○、丁○○
    同意，但有經甲○○、丁○○授權云云，提出會議記錄原本
　　為證（經原審扣案，九十三年度保檢字第二二四號）。觀之
　  該會議記錄原本，紙質灰樸，字跡顏色較淡，簽名處墨水有
    暈開之痕跡，雖非近期制作之文書，加以證人丁○○、甲○○均證稱：曾簽署該會議記錄等語，無法證明係被告臨訟所
    偽造。但被告於原審審理時一再供稱：前開會議記錄係針對
    另外一位金主要求，為其向或透過戊○○調現一年多的事，
    會議不是針對向戊○○調現這件事而開，是針對另一位金主
    許瑞景等語（見一審卷第二０七頁），且如依該會議記錄，
    被告有得到丁○○授權，怎於附表編號三支票背書不簽丁○○全名，而簽「淑敏」，甚而於附表編號六、七支票背書簽
    「許」，讓人不知為何人所背書，顯非取得授權所為之行為
    ，因此，被告雖提出該會議記錄，亦無法作為附表七紙支票
    後面之背書，已得丁○○、甲○○概括授權所為之有利證據
    。
(二)證人丁○○、甲○○雖於原審及本院審理時證稱：因上開會
    議之故，因此有概括授權被告背書調現云云（見一審卷第二
    三一頁、本院卷第一五四頁）。然查本案自九十一年三月二
    十六日由臺灣嘉義地方法院檢察署檢察官收案進行偵查，偵
    查中檢察官多次傳訊證人丁○○、甲○○，其中丁○○於偵
    查中證稱：前開支票背書均非其所寫，其不在場，亦未同意
    等語（見上開偵查卷第三九０頁正反面），不僅未曾提及有
    前開會議，亦未提及有概括授權之事。被告於原審審理期間
    再提出甲○○、丁○○出具之授權書（見一審卷第四十、四
    十一頁），其立書日期為九十二年四月七日，在附表所示支
    票背書時間之後，按刑法偽造文書罪之成立，只須制作文書
    之人於制作文書之際，係無制作權且製作內容不實之文書即
    足當之，因此，尚難因證人丁○○、甲○○事後之同意而對
    被告為有利之認定；且上開授權書之記載，證人甲○○、丁○○表明同意授權背書之目的，在確認該票據係由公司轉出
    ，無其他用途，此與一般票據上背書之概念不同，核與前開
    會議記錄係記載：「．．至於金主要求股東背書一事，各股
    東有何意見？因為股東都無法於借款時，陪同到場調現，就
    授權由乙○○於必要時，於客票上背書，但是除公司週轉用
    之客票或票據外，其餘票據不得背書，否則，責任由乙○○
    自負。」所指之「背書」意義，係一般票據法上之背書意義
    ，二者所指之「背書」意義顯不相同；況依前開會議記錄，
    授權被告背書之支票須為公司之支票，調借現款項亦須用於
    公司，被告郤無法舉出證據證明附表七紙支票係用於其於原
    審所稱之元誠企業股份有限公司，雖於本院提出付款簽收簿
    （見本院卷第一七六至一七九頁），並於本院稱另設有一協
    恰企業有限公司，但前開會議記錄，郤無記載係何公司之會
    議紀錄，經本院詢問時始稱為二公司之會議紀錄，然所提出
    之付款簽收簿內容觀查不出與附表之支票有何關聯性，經詢
    問被告：「簽收簿係那個公司的，存在何銀行？」答「待查
    明後陳報。」、「原判決之支票，係何公司之客票？」答「
    待回去查明陳報」、「附表之支票，有無交易憑證？」答「
    待查明」，均無法證明係被告依會議記錄所為之行為，被告
    直至辯論程序終結，亦未能陳報證明事實；又參酌被告自承
    該會議記錄並非針對本件系爭之支票背書、被告與證人王淑
    敏於偵查中及原審審理之初均未曾提出該會議記錄作抗辯等
    情，足見前開會議記錄所指「背書之概括授權」，尚與本案
    之支票背書無關；證人甲○○、丁○○，一位係被告姊姊，
    一位是被告配偶，誼屬至親，顯係事後迴護被告之詞，不足
    採信。自不能因前開會議記錄與證人甲○○、丁○○於原審
    及本院審理之證詞，即認證人甲○○、丁○○對被告為附表
    七紙支票有「背書之概括授權」。
(三)被告再辯稱：本案系爭支票上甲○○、王淑敏之背書，係出
    於戊○○要求而為云云。然為告訴人戊○○於原審偵、審中
    迭加否認，而被告復未能舉出積極事證以實其說，其所辯尚
    難採信，被告以偽造背書之支票向戊○○調現，或透過戊○○調現，且被告於附表編號一、六、七支票上背書，故意不
    簽丁○○全名，簽寫「淑敏」、「許」，其有施用詐術及不
    法所有或不法得利之意圖甚明；被告未經甲○○、王淑敏同
    意或授權，即在系爭支票上背書，此偽造之背書亦足以使不
    知情之戊○○錯估該些支票之支付能力，亦難認被告無施用
    詐術或不法所有、不法得利之意圖。
(四)被告復辯稱：戊○○有私吞調現金錢之情，其與證人戊○○
    之債務結算並抵銷後，應差不多云云，然刑法詐欺取財、詐
    欺得利罪均為即成犯，本件被告既對系爭支票交付戊○○後
    ，取得資金與換票等情，供承不諱（見一審卷第七十六頁）
    ，而被告對此確有施用詐術與不法所有或不法得利意圖之情
    ，已如前述，則被告與戊○○之間債務之糾紛，結算後是否
    以抵銷殆盡等情，並無解於被告詐欺取財與詐欺得利罪之成
    立。
(五)綜上所述，本件事證明確，被告犯行堪以認定。
三、按在支票背面偽造他人之署押，以為背書，其偽造支票背書
    ，在票據法上係表示對支票負擔保責任之意思，為法律規定
    之文書（最高法院七十台上字第二一六二號判例參照）。核
    被告所為，係犯刑法第二百十六條、第二百十條行使偽造私
    文書罪及同法第三百三十九條第一項詐欺取財罪（犯罪事實
    一之(一)）、第三百三十九條第二項詐欺得利罪（犯罪事實一
    之(二)、(三)、(四)、(五)）。其中犯罪事實一之(一)所示之詐欺取財
    犯行、一之(二)、(四)所示之詐欺得利犯行，均係利用不知情之
    戊○○犯之，應為間接正犯，公訴人未論及此，尚有未洽。
    被告於如附表所示支票背面偽造如附表所示偽造丁○○、甲○○署名（「丁○○」、「淑敏」、「甲○○」、「許」）
    之行為，係偽造私文書之階段行為，應為偽造私文書所吸收
    ；而其偽造私文書之低度行為，則應為行使偽造私文書之高
    度行為吸收，均不另論罪。先後多次行使偽造私文書、詐欺
    得利犯行，時間緊接，所犯構成要件相同之罪，顯係基於概
    括犯意為之，均應依連續犯論以一罪，並依法加重其刑。所
    犯連續行使偽造私文書、詐欺取財與連續詐欺得利等罪間，
    有方法結果之牽連犯關係，應依刑法第五十五條規定，從一
    重之連續行使偽造私文書罪處斷。另公訴人於論罪法條雖未
    論及詐欺得利罪（或誤認為詐欺取財罪），然其既已於起訴
    事實敘及該些詐欺得利之犯罪事實，自得加以審理，併此敘
    明。原審審酌被告為一己之便，偽造他人簽名，造成丁○○
    、甲○○信用、財產受有損害，亦使戊○○、丙○○等人受
    騙，所生之危害非輕，在審理過程，未對告訴人表示歉意，
    輕忽其行為對他人信用所造成之傷害，犯後態度不佳，前無
    犯罪前科等一切情狀，適用刑法第五十六條、第二百十六條
    、第二百十條、第三百三十九條第一項、第二項、第五十五
    條、第二百十九條，罰金罰鍰提高標準條例第一條前段，量
    處有期徒刑一年二月，以資懲儆。被告於附表所示支票背面
　　偽造之「丁○○」、「淑敏」、「甲○○」、「許」等署名
　  ，應依刑法第二百十九條規定宣告沒收。本院經核原判決認
  　事用法，均無不合，量刑亦屬妥適。被告上訴否認犯罪，指
    摘原判決不當，為無理由，應予駁回。
四、據上論斷，應依刑事訴訟法第三百六十八條，判決如主文。
本案經檢察官姜麗儒到庭執行職務
中　　華　　民　　國　　94　　年　　7　　月    13     日
        　　刑事第一庭審判長法官　黃　　崑　　宗
                            法官　田　　平　　安
                            法官　蔡　　長　　林
以上正本證明與原本無異。
如不服本判決，應於收受本判決後十日內向本院提出上訴書狀。
其未敘述上訴理由者並得於提起上訴後十日內向本院補提理由書
狀（均須按他造當事人之人數附繕本）「切勿逕送上級法院」。
　　　　　　　　　　　　　書記官  李　　培　　薇
中　　華　　民　　國　　94　　年　　7　　月    14     日
附錄本案論罪科刑法條全文：
刑法第二百一十條：
　偽造、變造私文書，足以生損害於公眾或他人者，處五年以下
  有期徒刑。
刑法二百十六條：
　行使第二百十條至第二百十五條之文書者，依偽造、變造文書
  或登載不實事項或使登載不實事項之規定處斷。
刑法第三百三十九條第一項：
　意圖為自己或第三人不法之所有，以詐術使人將本人或第三人
  之物交付者，處五年以下有期徒刑、拘役或科或併科一千元以
  下罰金。
附表：
┌──┬────┬───┬────┬─────┬──────┬─────┐
│編號│ 發票人 │發票日│ 票面金 │付  款  人│ 支 票 號 碼│ 偽造之署 │
│    │        │      │ 額（元 │          │            │ 名       │
│    │        │      │ ）     │          │            │          │
├──┼────┼───┼────┼─────┼──────┼─────┤
│一  │ 林陳秋 │89．03│ 198600 │台新國際商│ ＣＩ0000000│ 丁○○   │
│    │        │．20  │        │業銀行嘉義│            │          │
│    │        │      │        │分行      │            │          │
├──┼────┼───┼────┼─────┼──────┼─────┤
│二  │ 吳耿中 │89．06│ 213000 │臺灣省合作│ ＤＵ192741 │ 淑敏     │
│    │        │．10  │        │金庫西台南│            │          │
│    │        │      │        │支庫      │            │          │
├──┼────┼───┼────┼─────┼──────┼─────┤
│三  │ 林柏伸 │89．04│ 186700 │安泰商業銀│ ＢＦ0000000│ 丁○○   │
│    │        │20    │        │行農安分行│            │          │
├──┼────┼───┼────┼─────┼──────┼─────┤
│四  │ 乙○○ │89．05│ 218200 │臺灣土地銀│ ＢＱＢ07337│ 甲○○   │
│    │        │10    │        │行北港分行│ 16         │          │
├──┼────┼───┼────┼─────┼──────┼─────┤
│五  │ 乙○○ │89．05│ 176850 │臺灣土地銀│ ＢＱＢ07377│ 甲○○   │
│    │        │．18  │        │行北港分行│ 20         │          │
├──┼────┼───┼────┼─────┼──────┼─────┤
│六  │ 艾利特 │89．06│ 297260 │第一商業銀│ ＰＡ0000000│ 許       │
│    │ 國際有 │．08  │        │行汐止分行│            │          │
│    │ 限公司 │      │        │          │            │          │
├──┼────┼───┼────┼─────┼──────┼─────┤
│七  │ 張淑慧 │89．06│ 327180 │臺灣中小企│ ＡＷ0000000│ 許       │
│    │        │．23  │        │業銀行復興│            │          │
│    │        │      │        │分行      │            │          │
└──┴────┴───┴────┴─────┴──────┴─────┘
